ACORDAO-COMPLETO-2454363

ACÓRDÃO 3003/2021 ATA 5/2021 - SEGUNDA CÂMARA

VISTOS, relatados e discutidos estes autos da Tomada de Contas Especial instaurada pelo Fundo Nacional de Desenvolvimento da Educação - FNDE, em nome do Sr. James Pereira da Silva, ex-Prefeito de Senador Guiomard/AC, em face da omissão no dever de prestar contas dos recursos recebidos por força do Programa de Apoio aos Sistemas de Ensino para Atendimento de Jovens e Adultos - PEJA, no exercício de 2013.
ACORDAM os Ministros do Tribunal de Contas da União, reunidos em sessão da 2ª Câmara, ante as razões expostas pelo Relator em:
9.1 com fundamento nos arts. 1º, inciso I, 16, inciso III, alíneas "b" e "c", 19, caput, e 23, inciso III, da Lei 8.443/1992, julgar irregulares as contas do Sr. James Pereira da Silva, condenando-o ao recolhimento das importâncias originárias a seguir discriminadas, com a fixação do prazo de 15 (quinze) dias, a contar da notificação, para comprovar, perante o Tribunal (art. 214, inciso III, alínea "a", do Regimento Interno) , o recolhimento da dívida ao FNDE, atualizada monetariamente e acrescida dos juros de mora devidos, calculados a partir das datas especificadas até a data do respectivo recolhimento, na forma da legislação em vigor:
	Data de ocorrência
	Valor histórico (R$) 

	23/4/2013
	7.998,57

	10/5/2013
	8.611,96

	4/6/2013
	4.897,91

	10/6/2013
	9.904,78

	28/6/2013
	441,74

	5/7/2013
	6.006,00

	10/7/2013
	9.325,04

	9/8/2013
	9.325,04

	23/12/2013
	48.153,28

	24/12/2013
	116.964,00

	27/12/2013
	35.812,43

	30/12/2013
	10.675,00

9.2 aplicar ao Sr. James Pereira da Silva a multa prevista no art. 57 da Lei 8.443/1992 c/c o art. 267 do Regimento Interno/TCU, no valor de R$ 45.000,00 (quarenta e cinco mil reais) , com a fixação do prazo de 15 (quinze) dias, a contar da notificação, para comprovar, perante o Tribunal (art. 214, inciso III, alínea a, do Regimento Interno/TCU) , o recolhimento da dívida ao Tesouro Nacional, atualizada monetariamente desde a data deste Acórdão até a do efetivo recolhimento, se for paga após o vencimento, na forma da legislação em vigor;
9.3 autorizar, caso requerido, nos termos do art. 26 da Lei 8.443/1992 c/c o art. 217 do Regimento Interno do Tribunal/TCU, o parcelamento das dívidas constantes deste Acórdão em até 36 (trinta e seis) parcelas mensais e sucessivas, sobre as quais incidirão os correspondentes acréscimos legais (débito: atualização monetária e juros de mora; multa: atualização monetária) , esclarecendo ao responsável que a falta de pagamento de qualquer parcela importará no vencimento antecipado do saldo devedor, sem prejuízo das demais medidas legais;
9.4 autorizar, desde logo, nos termos do art. 28, inciso II, da Lei 8.443/1992, a cobrança judicial das dívidas, caso não atendida a notificação;
9.5 encaminhar cópia deste Acórdão à Procuradoria da República no Estado do Acre, nos termos do § 3º do art. 16 da Lei 8.443/1992 c/c o § 7º do art. 209 do RI/TCU, bem como ao FNDE e à Assessoria Especial de Controle Interno do Ministério da Educação, para ciência.

Tomada de Contas Especial instaurada em face da omissão no dever de prestar contas dos recursos do Programa de Apoio aos Sistemas de Ensino para Atendimento de Jovens e Adultos  PEJA, no exercício de 2013.

Segunda Câmara

Município de Senador Guiomard/AC.

3. Responsável: James Pereira da Silva (XXX.595.972-XX).

13.1. Ministros presentes: Bruno Dantas (Presidente), Aroldo Cedraz e Raimundo Carreiro.
13.2. Ministro-Substituto convocado: Marcos Bemquerer Costa (Relator).
13.3. Ministro-Substituto presente: André Luís de Carvalho.

ACORDAO-COMPLETO-2468200

Acórdão 1086/2022 - Segunda Câmara

MARCOS BEMQUERER

Trata-se da Tomada de Contas Especial instaurada pelo Fundo Nacional de Desenvolvimento da Educação - FNDE, em nome do Sr. James Pereira da Silva, ex-Prefeito de Senador Guiomard/AC (período de 1º/1/2012 a 31/12/2012 e de 1º/1/2013 a 31/12/2016) , em face da omissão no dever de prestar contas dos recursos recebidos por força do Programa de Apoio aos Sistemas de Ensino para Atendimento de Jovens e Adultos - PEJA, no exercício de 2013.
2.	Para a consecução dos objetivos do programa, o FNDE transferiu ao Município de Senador Guiomard/AC o montante de R$ 335.470,00 (peça 3) . O prazo para a prestação de contas encerrou-se em 3/8/2015.
3.	Transcrevo a seguir, com ajustes de forma, trecho da instrução elaborada no âmbito da Secretaria de Controle Externo de Tomada de Contas Especial - SecexTCE, em que apresenta o histórico deste processo, o exame da defesa oferecida pelo responsável, bem como a proposta de encaminhamento (peças 79-81) :
"HISTÓRICO
 (...) 
5.	O responsável arrolado na fase interna foi devidamente comunicado e, diante da ausência de justificativas suficientes para elidir a irregularidade e da não devolução dos recursos, instaurou-se a tomada de contas especial.
6.	No relatório (peça 20) , o tomador de contas concluiu que o prejuízo importaria no valor original de R$ 335.470,00, imputando-se a responsabilidade a James Pereira da Silva, Prefeito Municipal no período de 1º/1/2012 a 31/12/2012 e de 1º/1/2013 a 31/12/2016, na condição de gestor dos recursos.
7.	Em 2/5/2019, a Controladoria-Geral da União emitiu o relatório de auditoria (peça 21) , em concordância com o relatório do tomador de contas. O certificado de auditoria e o parecer do dirigente do órgão de controle interno concluíram pela irregularidade das presentes contas (peças 22 e 23) .
8.	Em 13/5/2019, o ministro responsável pela área atestou haver tomado conhecimento das conclusões contidas no relatório e certificado de auditoria, bem como do parecer conclusivo do dirigente do órgão de controle interno, manifestando-se pela irregularidade das contas, e determinou o encaminhamento do processo ao Tribunal de Contas da União (peça 24) .
9.	Na instrução inicial (peça 27) , analisando-se os documentos nos autos, concluiu-se pela necessidade de realização de citação e audiência do responsável.
10.	Efetuadas a citação e a audiência, o Sr. James Pereira da Silva apresentou suas alegações de defesa (peças 40 a 50) .
11.	Em sua defesa, o responsável alega que apresentou a prestação de contas junto ao FNDE, ainda que intempestivamente, em 17/2/2019, conforme protocolo emitido pelo Sistema de Gestão de Prestação de Contas (peça 43) .
12.	Para fazer prova ao que alega, o responsável extraiu diversos documentos do SIGPC, para demonstrar que foi feita a prestação de contas do PEJA/2013 (peças 41 a 45) .
13.	Paralelamente à citação e à audiência, o FNDE encaminhou o Ofício 21241/2019 (peça 31) , informando que fora apresentada documentação intempestiva a título de prestação de contas do PEJA/2013.
14.	O FNDE informou ainda que a prestação de contas seria objeto de nota técnica, a ser encaminhada ao TCU.
15.	Na instrução de peça 53, foi proposta a realização de diligência ao FNDE para que encaminhasse documento técnico acerca da análise da prestação de contas dos recursos repassados ao município de Senador Guiomard/AC, no âmbito do Programa de Apoio aos Sistemas de Ensino para Atendimento à Educação de Jovens e Adultos (PEJA) , no exercício de 2013.
16.	Realizada a diligência, o FNDE encaminhou a Nota Técnica 1906941/2020 (peça 62) e a Nota Técnica 122/2020 (peça 63) .
17.	Ao analisar o documento técnico emitido pelo FNDE, na instrução de peça 68, foi proposta a citação do responsável para a irregularidade abaixo:
17.1.	Irregularidade: ausência do Parecer Conclusivo do Conselho de Acompanhamento e Controle Social do FUNDEB - CACS, na prestação de contas dos recursos federais repassados ao município de Senador Guiomard/AC, no âmbito do Programa de Apoio aos Sistemas de Ensino para Atendimento de Jovens e Adultos (PEJA) , no exercício de 2013, e não cumprimento do objeto e do objetivo previsto no mencionado programa, em face do não atingimento da meta de 152 novos alunos na modalidade de educação de jovens e adultos.
17.1.1.	Evidências da irregularidade: documentos técnicos presentes nas peças 62 e 63.
17.1.2.	Norma infringida: art. 4º, e 19, parágrafo único, da Resolução CD/FNDE 48/2012.
17.1.3.	Débitos relacionados ao responsável James Pereira da Silva:
	Data de ocorrência
	Valor histórico (R$) 

	23/4/2013
	7.998,57

	10/5/2013
	8.611,96

	4/6/2013
	4.897,91

	10/6/2013
	9.904,78

	28/6/2013
	441,74

	5/7/2013
	6.006,00

	10/7/2013
	9.325,04

	9/8/2013
	9.325,04

	23/12/2013
	48.153,28

	24/12/2013
	116.964,00

	27/12/2013
	35.812,43

	30/12/2013
	10.675,00

                   Valor atualizado do débito (sem juros) , em 10/7/2020: R$ 378.377,25
17.1.4.	Cofre credor: Fundo Nacional de Desenvolvimento da Educação.
17.1.5.	Responsável: James Pereira da Silva.
17.1.5.1. Conduta: apresentar, de forma incompleta, a documentação relativa à prestação de contas dos recursos federais repassados por meio do Programa de Apoio aos Sistemas de Ensino para Atendimento de Jovens e Adultos (PEJA) , no exercício de 2013, em razão do não encaminhamento do Parecer Conclusivo do Conselho de Acompanhamento e Controle Social do FUNDEB (CACS) e deixar de cumprir o objetivo estabelecido no âmbito do mencionado programa, em face do não atingimento da meta de 31 novos alunos na modalidade de educação de jovens e adultos.
17.1.5.2. Nexo de causalidade: as condutas descritas impediram a comprovação da regular aplicação dos recursos federais repassados, bem como o cumprimento do objeto e do objetivo do Programa de Apoio aos Sistemas de Ensino para Atendimento à Educação de Jovens e Adultos  (PEJA) , no exercício de 2013, em afronta ao art. 4º, e 19, parágrafo único, da Resolução CD/FNDE 48/2012.
17.1.5.3. Culpabilidade: não há excludentes de ilicitude, de culpabilidade e de punibilidade; é razoável supor que o responsável tinha consciência da ilicitude de suas condutas; eram exigíveis condutas diversas das praticadas, quais sejam: apresentar a prestação de contas contendo todos os documentos necessários à comprovação da regular aplicação dos recursos federais repassados, conforme estabelecido nas normas aplicáveis, e adotar providências no sentido de atingir a meta prevista para o Programa de Apoio aos Sistemas de Ensino para Atendimento à Educação de Jovens e Adultos (PEJA) , no exercício de 2013. 
17.1.6.	Encaminhamento: citação.
18.	Em cumprimento ao pronunciamento da unidade (peça 55) , foi efetuada citação do responsável, nos moldes adiante:
a)	 James Pereira da Silva - promovida a citação do responsável, conforme delineado adiante:
	Comunicação: Ofício 53171/2020-TCU/Seproc (peça 75) 
Data da Expedição: 9/10/2020
Data da Ciência: 16/10/2020 (peça 76) 
Nome Recebedor: James Pereira da Silva
Observação: Ofício enviado para o endereço do responsável, conforme pesquisa de endereço no sistema da Receita Federal (peça 71) 
Fim do prazo para a defesa: 3/11/2020
	
19.	Conforme Despacho de Conclusão das Comunicações Processuais (peça 77) , informa-se que as providências inerentes às comunicações processuais foram concluídas. 
20.	Transcorrido o prazo regimental, o responsável James Pereira da Silva apresentou defesa, conforme documento de peça 78.
ANÁLISE DOS PRESSUPOSTOS DE PROCEDIBILIDADE DA IN/TCU 71/2012
Apreciação do Prejuízo ao Contraditório e Ampla Defesa
21.		Verifica-se que não houve o transcurso de mais de dez anos desde o fato gerador sem que tenha havido a notificação do responsável pela autoridade administrativa federal competente (art. 6º, inciso II, c/c art. 19, da IN/TCU 71/2012, modificada pela IN/TCU 76/2016) , uma vez que o fato gerador da irregularidade sancionada ocorreu em 4/8/2015, haja vista que o vencimento do prazo para prestação de contas deu-se em 3/8/2015, e o responsável foi notificado sobre a irregularidade, pela autoridade administrativa competente, conforme abaixo:
21.1.	James Pereira da Silva, por meio do ofício acostado à peça 9, recebido em 11/8/2015, conforme AR (peça 10) .
Valor de Constituição da TCE 	
22.		Verifica-se, ainda, que o valor atualizado do débito apurado (sem juros) , em 1º/1/2017, é de R$ 340.192,14, portanto, superior ao limite mínimo de R$ 100.000,00, na forma estabelecida nos arts. 6º, inciso I, e 19, da IN/TCU 71/2012, modificada pela IN/TCU 76/2016. 
OUTROS PROCESSOS/DÉBITOS NOS SISTEMAS DO TCU COM O MESMO RESPONSÁVEL
23.		Informa-se que não foi encontrado processo no Tribunal com o mesmo responsável.
24.		Informa-se que foi encontrado débito imputável ao responsável no banco de débitos existente no sistema e-TCE:
	Responsável
	Débitos inferiores

	James Pereira da Silva
	3265/2019 - Dano inferior ao limite de instauração da TCE cadastrado

25.		A tomada de contas especial está, assim, devidamente constituída e em condição de ser instruída.
EXAME TÉCNICO			 
26.		Da análise dos documentos presentes nos autos, verifica-se que James Pereira da Silva era a pessoa responsável pela gestão e execução dos recursos federais recebidos à conta do Programa de Apoio aos Sistemas de Ensino para Atendimento de Jovens e Adultos (PEJA) - exercício 2013, tendo o prazo final para apresentação da prestação de contas expirado em 3/8/2015.
27.	Verifica-se que foi dada oportunidade de defesa ao agente responsabilizado na fase interna, em obediência aos princípios constitucionais que asseguram o direito ao contraditório e à ampla defesa (art. 5º, inciso LV, da Constituição Federal) , conforme detalhado no item 'Análise dos Pressupostos de Procedibilidade da IN/TCU 71/2012', subitem 'Apreciação do Prejuízo ao Contraditório e Ampla Defesa'.
28.		Entretanto, o responsável não apresentou justificativas suficientes para elidir a irregularidade e não recolheu o montante devido aos cofres do Fundo Nacional de Desenvolvimento da Educação, razão pela qual foi instado a se pronunciar sobre a omissão no dever de prestar contas.
29.	Passa-se agora ao exame das alegações de defesa apresentadas pelo responsável:
29.1.	Manifestação do responsável James Pereira da Silva (peça 78) :
29.1.1.	O responsável alega que não houve omissão na prestação de contas, uma vez que prestou contas em 17/2/2019, e quem deu causa à demora foi o atual gestor, Sr. André Maia.
29.1.2.	Afirma que, uma vez prestada as contas, não se configura a irregularidade de não comprovação da boa e regular aplicação dos recursos federais repassados, e esclarece que, embora intempestiva a prestação de contas, não causou qualquer dano ao erário, não existindo, assim, o débito em questão.
29.1.3.	Diante das circunstâncias, alega que restou evidenciada a boa-fé, tanto no emprego dos recursos repassados, quanto na prestação de contas, e para corroborar seu entendimento, faz referência à jurisprudência do Tribunal.
29.1.4.	Por fim, requer o reconhecimento da correta aplicação dos recursos e que seja elidido o suposto débito, bem como o julgamento da regularidade das contas, ante a prestação de contas, consoante documentos comprobatórios já anexados.
29.2.	Análise da manifestação do responsável:
29.2.1.	De início, cumpre esclarecer que o responsável foi citado por outra irregularidade não relacionada à omissão da prestação de contas do PEJA/2013, conforme registrado no item 17.1, desta instrução.
29.2.2.	Isso porque a questão da não comprovação da boa e regular aplicação dos recursos federais repassados em face da omissão no dever de prestar contas, objeto da primeira citação, foi superada pela apresentação intempestiva da prestação de contas.
29.2.3.	Ademais, a irregularidade objeto da recente citação do responsável decorreu da análise efetuada pelo FNDE sobre a documentação apresentada pelo responsável a título de prestação de contas intempestiva, e que foi considerada insuficiente.
29.2.4.	Nesse sentido, cumpre rememorar que, após analisar a prestação de contas intempestiva do PEJA/2013, o FNDE emitiu a Nota Técnica 1906941/2020 (peça 62) , que registrou o não encaminhamento do Parecer Conclusivo do Conselho de Acompanhamento e Controle Social do FUNDEB - CACS, o que impossibilitou atestar a boa e regular aplicação dos recursos no objeto do programa.
29.2.5.	No ponto, cumpre destacar que o art. 19, parágrafo único, da Resolução CD/FNDE 48/2012 estabelece que o Conselho de Acompanhamento e Controle Social do FUNDEB - CACS deverá analisar a prestação de contas do PEJA/2013 e emitir parecer conclusivo acerca da aplicação dos recursos transferidos para a validação da execução físico-financeira das ações.
29.2.6.	A importância do parecer conclusivo do conselho de controle social e a sua ausência/deficiência como motivo para a impugnação do valor total repassado estão consubstanciados em várias deliberações do Tribunal, a exemplo das seguintes: Acórdão 2002/2018-TCU-Primeira Câmara, Relator Ministro-Substituto Augusto Sherman; Acórdão 2305/2017-TCU-Segunda Câmara, Relator Ministro José Mucio Monteiro; Acórdão 2762/2016-TCU-Segunda Câmara, Relator Ministro Vital do Rêgo; e Acórdão 289/2009-TCU-Primeira Câmara, Relator Ministro Augusto Nardes.
29.2.7.	A respeito da ausência dessa documentação, importante observar que as prestações de contas recebidas pelo FNDE, no âmbito do PEJA, possuem natureza essencialmente declaratória, pois, em consonância com a sistemática e as regras que regulam aquele programa, as ações de fiscalização mais relevantes cabem ao CACS, colegiado incumbido de acompanhar a aplicação dos recursos federais e de receber e emitir parecer conclusivo acerca da aprovação ou não da execução do programa. Logo, a manifestação do Conselho constitui importante instância de controle sobre a correção do uso dos recursos repassados. Assim, a ausência do mencionado parecer do CACS impediu a comprovação da boa e regular aplicação dos valores federais, conforme sedimentado na jurisprudência do TCU acima citada.
29.2.8.	Dessa forma, no presente caso, assistiu razão ao FNDE em não aprovar a prestação de contas do PEJA/2013, em razão da ausência do Parecer Conclusivo do Conselho de Acompanhamento e Controle Social do FUNDEB - CACS.
29.2.9.	Cumpre destacar que o vencimento do prazo para apresentação das contas do PEJA/2013 foi em 3/8/2015, e sua inclusão no SiGPC somente ocorreu em 17/2/2019 (peça 43) , pelo próprio responsável. 
29.2.10.	Essa situação inviabilizou, na época prevista, a análise da pertinente prestação de contas pelo CACS e emissão do respectivo parecer conclusivo, afastando a responsabilidade do então Presidente desse Conselho pela omissão/ausência desse documento técnico.
29.2.11.	Dessa forma, a responsabilidade recaiu sobre o responsável pela não apresentação tempestiva das contas no prazo estabelecido na Resolução CD/FNDE 48/2012.
29.2.12.	No caso concreto, o vencimento do envio da prestação de contas no SiGPC recaiu na gestão do próprio responsável, James Pereira da Silva.
29.2.13.	Observa-se que a citação inicial foi pela omissão na prestação de contas do PEJA/2013, tendo sido apresentada intempestivamente em 17/2/2019, uma vez que o prazo para apresentação das contas foi até 3/8/2015. Em consequência, a não apresentação das contas no prazo devido impossibilitou a fiscalização das contas pelo CACS, levando à omissão/ausência do parecer conclusivo desse Conselho.
29.2.14.	Por conseguinte, cabia ao responsável, James Pereira da Silva, apresentar o referido parecer conclusivo ou suprir a sua omissão, por exemplo, com documentação probatória da regularidade das informações apresentadas na prestação de contas intempestiva, enviada ao SiGPC.
29.2.15.	Essa assertiva está em consonância com o entendimento vigente no TCU, o qual estabelece que, nesses tipos de repasse, uma vez instaurada a TCE por omissão na prestação de contas, o responsável deve apresentar todos os documentos comprobatórios das informações apresentadas na prestação de contas simplificada, tais como comprovantes de pagamentos efetuados com os recursos transferidos, notas fiscais, recibos, procedimentos licitatórios, contratos, extratos bancários, cópias de cheques e/ou ordens de pagamentos (Acórdão 289/2009-TCU-Primeira Câmara, Relator Ministro Augusto Nardes; Acórdão 3047/2007-TCU-Primeira Câmara, Relator Ministro-Substituto Marcos Bemquerer Costa; Acórdão 1423/2008-TCU-Primeira Câmara, Relator Ministro Augusto Nardes) .
29.2.16.	Nesse diapasão, cabe ressaltar que é pacífica a jurisprudência deste Tribunal no sentido de que compete ao gestor o ônus de provar a aplicação regular dos recursos que lhe foram confiados (vide Acórdão 974/2018-TCU-Plenário, Relator Ministro Bruno Dantas; Acórdão 511/2018-TCU-Plenário, Relator Ministro Aroldo Cedraz; Acórdão 3875/2018-TCU-Primeira Câmara, Relator Ministro Vital do Rêgo; Acórdão 1983/2018-TCU-Primeira Câmara, Relator Ministro Bruno Dantas; Acórdão 1294/2018-TCU-Primeira Câmara, Relator Ministro Bruno Dantas; Acórdão 3200/2018-TCU-Segunda Câmara, Relator Ministro Aroldo Cedraz; Acórdão 2512/2018-TCU-Segunda Câmara, Relator Ministro Aroldo Cedraz; Acórdão 2384/2018-TCU-Segunda Câmara, Relator Ministro José Múcio Monteiro; Acórdão 2014/2018-TCU-Segunda Câmara, Relator Ministro Aroldo Cedraz; Acórdão 901/2018-TCU-Segunda Câmara, Relator Ministro José Múcio Monteiro; entre outros) .
29.2.17.	Entretanto, o responsável não apresentou tais documentos complementares que eventualmente poderiam suprir a ausência do parecer do controle social.
29.2.18.	Ademais, o FNDE também encaminhou a Nota Técnica 122/2020 (peça 63) , na qual se apurou que, com o total dos recursos gastos no âmbito do PEJA/2013, seria possível custear 152 novos alunos da modalidade de educação de jovens e adultos.
29.2.19.	Entretanto, a partir de informações da sinopse estatística da educação básica do Censo Escolar do INEP, o que se observou foi a redução de alunos matriculados de 2012 para 2013 (redução de 425 para 394 matrículas presenciais da rede pública municipal) , de modo que o FNDE constatou que não foram declaradas 31 matrículas de EJA.
29.2.20.	 Dessa forma, o FNDE chegou à seguinte conclusão:
'4.1. A partir das informações prestadas, a Coordenação-Geral de Jovens e Adultos (COEJA) , conclui que, no exercício de 2013, não houve atingimento da meta pelo município de Senador Guiomard/AC.'
29.2.21.	Nesse ponto, cumpre transcrever o art. 4º, da Resolução CD/FNDE 48/2012, que estabelece orientações, critérios e procedimentos para a transferência automática de recursos financeiros aos estados, municípios e Distrito Federal para manutenção de novas turmas de Educação de Jovens e Adultos, a partir do exercício 2012:
'Art. 4º Os recursos financeiros transferidos nos termos desta Resolução deverão ser aplicados exclusivamente em despesas para a manutenção e desenvolvimento das novas turmas de EJA, de acordo com o que estabelece o Art. 70 da Lei nº 9.394/1996.'
29.2.22.	Segundo apurado pelo FNDE, em 2013 não houve novas turmas de Educação de Jovens e Adultos, e o que se constatou foi o contrário, uma redução de matrículas de alunos dessa modalidade de educação.
29.2.23.	Nesse contexto, todos os dispêndios realizados com esses recursos no exercício de 2013 deveriam ser glosados também por conta dessa irregularidade, uma vez que não foram utilizados para custear novas turmas de EJA.
29.2.24.	Assim, reafirma-se que a irregularidade objeto da recente citação em nada se relaciona com a questão da não comprovação da boa e regular aplicação dos recursos federais repassados em face da omissão no dever de prestar contas, mas em razão da ausência do Parecer Conclusivo do Conselho de Acompanhamento e Controle Social do FUNDEB - CACS, na prestação de contas dos recursos federais repassados ao município de Senador Guiomard/AC, no âmbito do Programa de Apoio aos Sistemas de Ensino para Atendimento de Jovens e Adultos (PEJA) , no exercício de 2013, e do não cumprimento do objeto e do objetivo previsto no mencionado programa, em face do não atingimento da meta de 152 novos alunos na modalidade de educação de jovens e adultos.
29.2.25.	Ao não apresentar qualquer argumento referente à atual irregularidade pela qual responde, não resta outra alternativa senão rejeitar as alegações de defesa apresentadas.
30.	Dessa forma, o responsável deve ter as suas contas julgadas irregulares, condenando-o ao débito apurado e aplicando-lhe a multa prevista no art. 57, da Lei 8.443/1992.
PRESCRIÇÃO DA PRETENSÃO PUNITIVA
31.		Vale ressaltar que a pretensão punitiva, conforme Acórdão 1441/2016-TCU-Plenário, Relator Ministro Benjamin Zymler [e redator Ministro Walton Alencar Rodrigues], que uniformizou a jurisprudência acerca dessa questão, subordinase ao prazo geral de prescrição indicado no art. 205, do Código Civil, que é de dez anos, contado da data de ocorrência da irregularidade sancionada, nos termos do art. 189, do Código Civil, sendo este prazo interrompido pelo ato que ordenar a citação, a audiência ou a oitiva do responsável.
32.	No caso em exame, não ocorreu a prescrição, uma vez que a irregularidade sancionada ocorreu a partir de 23/4/2013, e o ato de ordenação da citação ocorreu em 15/7/2020.
CONCLUSÃO
33.		Em face da análise promovida na seção 'Exame Técnico', verifica-se que o responsável James Pereira da Silva não logrou comprovar a boa e regular aplicação dos recursos. Ademais, inexistem nos autos elementos que demonstrem a sua boa-fé ou a ocorrência de outras excludentes de culpabilidade.
34.	Vale ressaltar que a jurisprudência pacífica nesta Corte é no sentido da imprescritibilidade das ações de ressarcimento ao erário (Súmula TCU 282) . Dessa forma, identificado dano ao erário, devese instaurar e julgar o processo de tomada de contas especial para responsabilizar seus agentes causadores, respeitando o direito ao contraditório e à ampla defesa, independentemente de quando ocorreram os atos impugnados.
35.	Verifica-se também que não houve a prescrição da pretensão punitiva, conforme análise já realizada.
36.		Tendo em vista que não constam dos autos elementos que permitam reconhecer a boa-fé do responsável, sugere-se que as suas contas sejam julgadas irregulares, nos termos do art. 202, § 6º, do Regimento Interno do TCU, com a imputação do débito atualizado monetariamente e acrescido de juros de mora, nos termos do art. 202, §1º, do Regimento Interno do TCU, descontado o valor eventualmente recolhido, com a aplicação da multa prevista no art. 57, da Lei 8.443/1992.
37.	Por fim, como não houve elementos que pudessem modificar o entendimento acerca das irregularidades em apuração, mantém-se a matriz de responsabilização presente na peça 67.
PROPOSTA DE ENCAMINHAMENTO
38.		Diante do exposto, submetemos os autos à consideração superior, propondo ao Tribunal:
a)	julgar irregulares, nos termos dos arts. 1º, inciso I, 16, inciso III, alíneas 'b' e 'c', da Lei 8.443/1992, c/c os arts. 19 e 23, inciso III, da mesma Lei, as contas do responsável James Pereira da Silva (CPF XXX.595.972-XX) , condenando-o ao pagamento das importâncias a seguir especificadas, atualizadas monetariamente e acrescidas dos juros de mora, calculadas a partir das datas discriminadas até a data da efetiva quitação do débito, fixando-lhe o prazo de quinze dias, para que comprove, perante o Tribunal, o recolhimento das referidas quantias aos cofres do Fundo Nacional de Desenvolvimento da Educação, nos termos do art. 23, inciso III, alínea 'a', da citada lei, c/c o art. 214, inciso III, alínea 'a', do Regimento Interno do TCU:
                 Débitos relacionados ao responsável James Pereira da Silva (CPF XXX.595.972-XX) :
	Data de ocorrência
	Valor histórico (R$) 

	23/4/2013
	7.998,57

	10/5/2013
	8.611,96

	4/6/2013
	4.897,91

	10/6/2013
	9.904,78

	28/6/2013
	441,74

	5/7/2013
	6.006,00

	10/7/2013
	9.325,04

	9/8/2013
	9.325,04

	23/12/2013
	48.153,28

	24/12/2013
	116.964,00

	27/12/2013
	35.812,43

	30/12/2013
	10.675,00

b)	aplicar ao responsável James Pereira da Silva (CPF XXX.595.972-XX) , a multa prevista no art. 57, da Lei 8.443/1992, c/c o art. 267, do Regimento Interno do TCU, fixando-lhe o prazo de quinze dias, a contar da notificação, para que comprove, perante o Tribunal (art. 214, inciso III, alínea 'a', do Regimento Interno do TCU) , o recolhimento da dívida aos cofres do Tesouro Nacional, atualizada monetariamente desde a data do acórdão que vier a ser proferido por este Tribunal até a data do efetivo recolhimento, se paga após o vencimento, na forma da legislação em vigor;
c)	autorizar, desde logo, a cobrança judicial das dívidas, caso não atendida a notificação, na forma do disposto no art. 28, inciso II, da Lei 8.443/1992;
d)	autorizar também, desde logo, se requerido, com fundamento no art. 26, da Lei 8.443/1992, c/c o art. 217, §§ 1º e 2º, do Regimento Interno do TCU, o parcelamento das dívidas em até 36 parcelas, incidindo, sobre cada parcela, corrigida monetariamente, os correspondentes acréscimos legais, fixando-lhe o prazo de quinze dias, a contar do recebimento da notificação, para comprovar, perante o Tribunal, o recolhimento da primeira parcela, e de trinta dias, a contar da parcela anterior, para comprovar o recolhimento das demais parcelas, devendo incidir, sobre cada valor mensal, atualizado monetariamente, os juros de mora devidos, no caso do débito, na forma prevista na legislação em vigor, alertando o responsável de que a falta de comprovação do recolhimento de qualquer parcela importará o vencimento antecipado do saldo devedor, nos termos do § 2º do art. 217 do Regimento Interno deste Tribunal; 
e)	enviar cópia do Acórdão a ser prolatado à Procuradoria da República no Estado do Acre, nos termos do § 3º do art. 16 da Lei 8.443/1992, c/c o § 7º do art. 209 do Regimento Interno do TCU, para adoção das medidas cabíveis;
f)	enviar cópia do Acórdão que vier a ser proferido ao Fundo Nacional de Desenvolvimento da Educação e ao responsável, para ciência;
g)	informar à Procuradoria da República no Estado do Acre, ao Fundo Nacional de Desenvolvimento da Educação e ao responsável que a presente deliberação, acompanhada do Relatório e do Voto que a fundamenta, está disponível para a consulta no endereço www.tcu.gov.br/acordaos, além de esclarecer que, caso requerido, o TCU poderá fornecer sem custos as correspondentes cópias, de forma impressa; e
h)	informar à Procuradoria da República no Estado do Acre que, nos termos do parágrafo único do art. 62 da Resolução TCU 259/2014, os procuradores e membros do Ministério Público credenciados nesta Corte podem acessar os presentes autos de forma eletrônica e automática, ressalvados apenas os casos de eventuais peças classificadas como sigilosas, as quais requerem solicitação formal."
4.	 O Parquet especializado, em parecer da lavra do Subprocurador-Geral Paulo Soares Bugarin, anuiu à proposta da SecexTCE (peça 82) .
	É o Relatório.

Emerson Silva Costa, OAB/AC 4.313.

Subprocurador-Geral Paulo Soares Bugarin.

TOMADA DE CONTAS ESPECIAL. PROGRAMA DE APOIO AOS SISTEMAS DE ENSINO PARA ATENDIMENTO DE JOVENS E ADULTOS EM 2013 - PEJA/2013. NÃO COMPROVAÇÃO DA BOA E REGULAR APLICAÇÃO DOS RECURSOS FEDERAIS. CITAÇÃO DO EX-PREFEITO. ALEGAÇÕES DE DEFESA REJEITADAS. IRREGULARIDADE DAS CONTAS, COM DÉBITO E MULTA.

TOMADA DE CONTAS ESPECIAL (TCE)

Secretaria de Controle Externo de Tomada de Contas Especial - SecexTCE.

Em apreciação a Tomada de Contas Especial instaurada pelo Fundo Nacional de Desenvolvimento da Educação - FNDE, contra o Sr. James Pereira da Silva, ex-Prefeito de Senador Guiomard/AC (período de 1º/1/2012 a 31/12/2012 e de 1º/1/2013 a 31/12/2016) , em face da omissão no dever de prestar contas dos recursos recebidos por força do Programa de Apoio aos Sistemas de Ensino para Atendimento de Jovens e Adultos - PEJA, no exercício de 2013.
2.	O PEJA foi instituído pela Lei 10.880/2004, com o objetivo de ampliar a oferta de vagas na educação fundamental pública, por meio da transferência, em caráter suplementar, de recursos financeiros pleiteados por estados, municípios e pelo Distrito Federal, com vistas a atender jovens e adultos que não tiveram acesso ou não concluíram a escolarização em idade própria e que estavam fora da escola.
3.	O PEJA/2013 foi regulamentado pela Resolução CD/FNDE 48/2012 (alterada pela Resolução CD/FNDE 48, de 11/12/2013) . As transferências de recursos foram condicionadas à adesão do ente federado e os valores repassados foram baseados nas informações das quantidades de jovens e adultos que pretendiam se matricular em redes públicas de ensino e não estavam sendo computados no âmbito do Fundo de Manutenção e Desenvolvimento da Educação Básica e de Valorização dos Profissionais da Educação - Fundeb.
4.	Com a finalidade de apoiar o Município de Senador Guiomard/AC na retomada aos estudos de novos alunos, no ano de inclusão, o FNDE transferiu à referida municipalidade o montante R$ 335.470,00 (peça 3) . Desse montante, foram executadas, no exercício de 2013, despesas no total de R$ 268.115,75.
5.	O prazo previsto para a devida prestação de contas dos recursos do PEJA/2013 expirou em 3/8/2015, sem que fosse enviada a documentação pertinente para o órgão repassador dos recursos. Diante da ausência de prestação de contas, foi autorizada, em 27/2/2018, a instauração da presente tomada de contas especial.
6.	Neste Tribunal, foi promovida a citação do Sr. James Pereira da Silva pela não comprovação da boa e regular aplicação dos recursos federais repassados, e sua audiência pelo não cumprimento do prazo para apresentação de prestação de contas pelo gestor dos recursos (ato ordenatório de 30/5/2019, à peça 29) .
7.	Em resposta à notificação recebida, o ex-gestor informou que teria apresentado a prestação de contas em 17/2/2019 (peça 40) .
8.	Tal informação foi relatada também pelo FNDE a este Tribunal, em 24/6/2019 (peça 31) . Todavia, após exame da documentação entregue, o concedente concluiu, mediante as Notas Técnicas 1906941/2020 (peça 62) e 122/2020 (peça 63) , pela impugnação do valor total repassado, em vista da ausência da emissão do Parecer Conclusivo do Conselho de Acompanhamento e Controle Social - CACS e do não cumprimento do objeto previsto no mencionado programa.
9.	Conforme consta da Nota Técnica 122/2020 (peça 63, p. 3) :
"os recursos do PEJA executados pelo Município de Senador Guiomard/AC, no exercício de 2013, eram suficientes para custear 152 novos alunos da modalidade de educação de jovens e adultos. Nesse mesmo exercício, de acordo com as bases da Sinopse Estatística da Educação Básica do INEP [- Instituto Nacional de Estudos e Pesquisas Educacionais Anísio Teixeira], foram declaradas 31 matrículas de EJA a menos que o exercício anterior, o que resultou no alcance negativo de -20% da meta".
10.	Diante dessas novas informações, a unidade técnica deu prosseguimento ao feito, promovendo, mediante a delegação de competência por mim conferida, nova citação do ex-prefeito, Sr. James Pereira da Silva, a fim de que oferecesse suas alegações de defesa ou recolhesse o débito apurado decorrente da não apresentação do Parecer Conclusivo do Conselho de Acompanhamento e Controle Social do FUNDEB - CACS e do não cumprimento do objetivo previsto no PEJA/2013, em face do não atingimento da meta de 152 novos alunos na modalidade de educação de jovens e adultos.
11.	Em atenção à citação, o responsável alegou ter restado demonstrada, com a prestação de contas, a correta destinação dos recursos e a consequente inexistência de débito. Observou, ainda, que a demora no envio da prestação de contas teria se dado pela inércia do prefeito sucessor e não por negligência do responsável, que teve dificuldades de acessar o sistema ante a mudança na gestão da municipalidade.
12.	Os argumentos oferecidos (peça 78) foram analisados pela SecexTCE, que, à unanimidade e com a concordância do Ministério Público junto ao TCU, propôs, conforme a instrução da peça 79, julgar irregulares as contas do ex-alcaide, condená-lo ao pagamento do montante total repassado à municipalidade à conta do PEJA/2013 e aplicar-lhe a multa do art. 57 da Lei 8.443/1992, proporcional ao dano. 
13.	Manifesto, desde logo, a minha concordância com o exame efetivado pela unidade técnica, cujas conclusões acolho como razões de decidir. De fato, o responsável não trouxe aos autos a documentação necessária para a comprovação da boa e regular aplicação dos recursos nos objetivos do programa em foco.
14.	A respeito da ausência de parecer do CACS, cumpre mencionar que o acompanhamento e o controle social sobre a transferência e aplicação dos recursos repassados à conta do PEJA deveriam ser exercidos pelo referido conselho do Fundeb, conforme previsto no art. 24 da Lei 11.494/2007 e na Resolução 48/2012 (art. 19, parágrafo único) .
15.	Cabe a esse conselho analisar as prestações de contas das verbas transferidas à municipalidade, para execução dos objetivos do programa ora em análise, e emitir o seu parecer conclusivo sobre a regularidade ou não da execução físico-financeira das ações empreendidas.
16.	No presente caso, a prestação de contas foi apresentada somente em 2019, cerca de quatro anos depois do prazo regulamentar, desacompanhada do referido parecer.
17.	Haja vista que a prestação de contas recebida pelo FNDE é declaratória, a ação fiscalizatória do CACS é essencial no controle dos gastos com recursos do PEJA.
18.	Cabe ressaltar que o parecer do CACS é peça de fundamental importância para a análise da prestação de contas, visto que evidencia a avaliação procedida por seus membros, pertencentes à comunidade local, sobre a regularidade da aplicação dos recursos públicos e os resultados alcançados. 
19.	Transcrevo, por oportuno, trecho do voto condutor do Acórdão 2305/2017-TCU-Primeira Câmara, de relatoria do ministro José Múcio Monteiro:
"o ex-Prefeito (..) deixou de anexar o parecer do Conselho de Acompanhamento e Controle Social (CACS-Fundef) sobre a conformidade do uso do dinheiro público.
2. Como órgão à parte da administração municipal, com representatividade popular e próximo dos fatos, os conselhos de controle social têm isenção e legitimidade para testemunhar se os recursos confiados à prefeitura foram bem geridos. Daí ser indispensável a sua manifestação junto com as respectivas prestações de contas." 
20.	Desse modo, ante a ausência do parecer conclusivo acerca da aprovação, ou não, da execução do programa pelo referido conselho, deveria o ex-gestor comprovar a boa e regular aplicação dos recursos por meio de outros meios lícitos de prova, de forma a suprir a ausência do parecer do controle social, com documentos complementares. Contudo, o ex-alcaide não trouxe aos autos elementos suficientes para tal.
21.	Ademais, foi verificada a ausência de atingimento dos objetivos do programa.
22.	Como mencionado acima (item 9) , com o total dos recursos repassados no âmbito do PEJA/2013, seria possível custear 152 novos alunos da modalidade de educação de jovens e adultos, mas, de modo contrário ao esperado, houve um alcance negativo de -20% da meta, conforme dados das bases da Sinopse Estatística da Educação Básica do INEP, pelos quais se apurou a redução do número de 425 alunos matriculados para 394, do ano de 2012 para o ano seguinte.
23.	Tendo em conta que os recursos financeiros do PEJA deveriam ser aplicados apenas em despesas para a manutenção e desenvolvimento das novas turmas de ensino de jovens e adultos (art. 70 da Lei no 9.394/1996, c/c art. 4º da Resolução CD/FNDE 48/2012) e que não há elementos que demonstrem que tenha havido novos alunos matriculados, conforme as condições do EJA (art. 3º, parágrafo único, da Resolução CD/FNDE 48/2012) , não se verifica o atingimento da meta do programa pelo Município de Senador Guiomard/AC, em 2013.
24.	Cumpre ressaltar que, na condição de gestor público, o responsável tem o ônus de demonstrar a boa e regular aplicação dos recursos federais recebidos, por meio da documentação hábil a demonstrar o nexo de causalidade entre os gastos efetuados e a execução dos objetivos do programa, a teor das disposições dos arts. 70, parágrafo único, da Constituição Federal, 93 do Decreto-lei 200/1967 e 66 do Decreto 93.872/1986.
25.	Neste caso dos recursos do PEJA/2013, importa consignar que a responsabilidade pelo dano recai exclusivamente sobre o Sr. James Pereira da Silva, visto que as verbas federais foram movimentadas enquanto estava à frente da prefeitura e o prazo para a entrega da prestação de contas também se encerrou em 3/8/2015, durante o seu mandato de prefeito (período de 1º/1/2012 a 31/12/2012 e de 1º/1/2013 a 31/12/2016) . 
26.	Considerando que o ex-alcaide, embora tenha apresentado informações a título de prestação de contas, ainda que intempestivamente, não conseguiu demonstrar a boa e regular utilização dos recursos públicos, ante a ausência do Parecer Conclusivo do Conselho de Acompanhamento e Controle Social - CACS e da não comprovação do cumprimento do objetivo previsto no mencionado programa, cabe, na linha sugerida pela SecexTCE e pelo Parquet especializado, julgar irregulares as suas contas, condenando-o ao pagamento do débito apurado nos autos.
27.	Em razão da gravidade da falta constatada e da reprovabilidade de sua conduta, deve-se aplicar ao Sr. James Pereira da Silva a multa proporcional ao dano prevista no art. 57 da Lei Orgânica do TCU, ressaltando que, nos termos do Acórdão 1441/2016-TCU-Plenário (relator ministro Benjamin Zymler e redator ministro Walton Alencar Rodrigues) , não houve prescrição da pretensão punitiva, pois o ato que ordenou a citação do responsável (em 15/7/2020, peça 70) ocorreu em menos de dez anos do fato gerador do dano (em 17/2/2019, data da apresentação da prestação de contas) .
28.	Cumpre, ademais, autorizar a cobrança judicial, se necessária, e o pagamento das dívidas em até 36 parcelas mensais e consecutivas, caso solicitado, bem como encaminhar cópia do Acórdão que vier a ser proferido à Procuradoria da República no Estado do Acre, com fundamento no art. 16, § 3º, da Lei 8.443/1992 c/c o art. 209, § 7º, do Regimento Interno/TCU, assim como ao FNDE e à Assessoria Especial de Controle Interno do Ministério da Educação, para ciência.
	Nessas condições, voto por que seja adotada a Deliberação que ora submeto a este Colegiado.
T.C.U., Sala das Sessões, em 2 de março de 2021.
MARCOS BEMQUERER COSTA
Relator